臺灣高等法院臺中分院民事判決　　　　99年度上更(一)字第24號
上　訴　人　彰化縣二水鄉公所
法定代理人　陳奇煒
上　訴　人　彰化縣消防局
法定代理人　蕭嘉政
上　訴　人　彰化縣警察局
法定代理人　蔡義猛
上三人共同
訴訟代理人　柯開運　律師
被　上訴人　鄭明俊
　　　　　　鄭金美
上二人共同
訴訟代理人　林宇文　律師
上列當事人間請求返還不當得利事件，上訴人對於民國98年11月
24日臺灣彰化地方法院98年度訴字第145 號第一審判決提起上訴
，經最高法院發回更審，本院於100年1月18日言詞辯論終結，茲
判決如下：
    主      文
原判決關於命上訴人彰化縣二水鄉公所給付新台幣395,753元本
息、命上訴人彰化縣警察局給付新台幣2,481,031元本息、命上
訴人彰化縣消防局給付新台幣206,014元本息及各該部分假執行
之宣告暨訴訟費用之裁判均廢棄。
上開廢棄部分，被上訴人在第一審之訴及假執行之聲請均駁回。
第一、二審暨發回前第三審訴訟費用（除確定部分外）由被上訴
人負擔。
    事實及理由
一、本件上訴人彰化縣二水鄉公所（下稱二水鄉公所）之法定代
    理人已變更為陳奇煒，經其具狀聲明承受訴訟，經核屬實，
    應予准許。
二、被上訴人主張：坐落彰化縣二水鄉○○段1262、1265地號土
    地（下稱系爭土地）原為伊所有，權利範圍各為2分之1，遭
    上訴人分別無權占用，如原判決所附彰化縣田中地政事務所
    民國（下同）97年02月05日繪製之複丈成果圖（下稱附圖）
    所示，致伊權利受有損害，上訴人自93年02月17日起至97年
    10月02日止，各受有相當於租金之不當利益等情。爰依不當
    得利之法律關係，求為命(一)上訴人二水鄉公所給付395,753
    元；(二)上訴人彰化縣消防局給付206,014元；(三)上訴人彰化
    縣警察局給付2,481,031元，並各加計法定遲延利息，及願
    供擔保請准為假執行宣告之判決（被上訴人逾上開請求部分
    ，業經判決敗訴確定）。其陳述除與原審判決及本院前審判
    決所載相同者，均予以引用外，另補稱：
  (一)依最高法院87年第5次民事庭會議決議「：：：台灣省各縣
    市暨鄉鎮公產清查辦法第7條第9款規定『建築物為私有基地
    之清理：建築物為公有，基地為私有，除依法租賃及為地上
    權之登記外，其具有土地法第208條各款需要之一時，得依
    法徵收之』，亦僅課縣市等政府機關以清理之行政責任，要
    求占用私有基地之縣市等政府機關，應依租賃、設定地上權
    或徵收之方式，以取得合法使用之權源而已，並非規定政府
    基於國家權力關係接收日產房屋者，即當然合法占有他人之
    土地，而排除土地所有人行使私法上所有人之權利」；且前
    案確定判決理由內亦載稱「僅許基地所有權人與使用之政府
    機關協商辦理，不得主張政府機關為無權占有：：：基地為
    私有者，依法租賃及為地上權之登記，可以推知」，可知其
    共同結論均為占有私有土地之縣市等政府機關，應進行私有
    基地之清理，與基地所有權人間進行協商成立租賃關係、設
    定地上權或徵收土地，並非認該政府機關可強制無償使用私
    人所有之基地，關於此點結論前後並無不同，故若無法協商
    或協商不成立時，則基地所有權人雖不能主張「無權占有」
    訴請拆屋還地。但依其意旨則似非不能主張「不當得利」以
    求衡平。
  (二)縱上訴人主張其「有權」使用（被上訴人否認），亦應依照
    其權源支付對價，而形成該權源之法律關係未為雙方合意之
    情況下，則法律不外乎擬制為租賃，此參照民法第425條之1
    亦明。然上訴人除未依前案確定判決（即台灣彰化地方法院
    74年度訴字第3592號、台灣高等法院台中分院75年度上字第
    276號判決）所示及上揭最高法院決議意旨辦理私有土地清
    理行為，甚至主張屬「高權行為」當無庸給付任何使用對價
    ，將其繼續占有使用系爭土地視為理所當然，此舉顯已侵害
    人民之權利甚鉅。
  (三)上訴人既占有使用系爭土地，受有相當於租金上之利益，致
    被上訴人無法行使所有權，自由使用收益系爭土地，而受有
    損害，則上訴人自應返還不當得利。是其縱係「有權」占用
    ，依前所述及「使用者付費」之社會交易原則，仍有給付相
    當之使用對價，始符公平正義，
  (四)附圖所示編號S部分雖為空地，但經彰化縣警察局所屬二水
    分駐所在系爭地號1262地號土地上搭蓋圍牆，將S部分圈進
    圍牆之內，即欲達S部分，必須進出大門，且S部分亦已經鋪
    設柏油，二水分駐所更將警車停放其上，將之作為停車場之
    用，況土地所有權人根本無法自由使用該S部分之土地，故
    該S部分應屬二水分駐所之地上物所附連圍繞土地的範圍，
    自應計入其占用之面積範圍之內。彰化縣警察局空言主張未
    加占用，實不足採。又同上附圖所示編號H部分亦位於圍牆
    之內，經彰化縣消防局所屬二水消防隊於其上鋪設磚塊並使
    用，故該H部分仍屬消防隊建物所附連圍繞之土地，亦應計
    入彰化縣消防局所占用之面積。
  (五)系爭中山堂雖屬國有財產，但既為二水鄉公所管理使用，則
    使用收益系爭土地之不當得利人，即屬二水鄉公所，自應由
    二水鄉公所負返還不當得利之義務。至同上附圖編號L及T部
    分雖為道路，但其係連結中山堂之出入門戶，自屬中山堂附
    連圍繞之部分，供使用中山堂之民眾出入，受有利益者亦為
    二水鄉公所。再退而言之，若認此為既成道路，非屬中山堂
    之一部分，但既成道路主管機關亦為二水鄉公所，而二水鄉
    公所使用被上訴人之土地，做為道路供公眾使用，卻未加以
    徵收，而受有利益，致被上訴人受有損害，二水鄉公所亦應
    返還不當得利。
  (六)系爭土地雖已設定抵押權於他人，且抵押權之效力及於法定
    孳息，但此為抵押權效力之問題，與權利之行使為被上訴人
    ，並不相干，上訴人並不能因此規定，而免其給付使用他人
    土地代價之義務。
  (七)另前案確定判決，因起訴時僅由公同共有人之一人為起訴，
    而有當事人適格要件欠缺之問題，縱經確定，對於應參與訴
    訟之共同訴訟人全體均無任何效力，係屬無效判決，自無拘
    束被上訴人之效力。
三、上訴人則以：二水分駐所占用之房舍，於台灣日據時期原為
    日本警察官吏派出所使用，台灣光復後由政府本於公權力接
    收，繼續供該分駐所使用，被上訴人之被繼承人鄭永順曾於
    74年間以彰化縣警察局無權占有為由，訴請拆屋還地，經判
    決其敗訴確定，該確定判決已認定彰化縣警察局並非無權占
    有系爭土地；又二水消防分隊占用之建物，屬彰化縣警察局
    所有，雖未為所有權之移轉，惟彰化縣消防局係為彰化縣警
    察局占有請求標的物之人，亦為上開確定判決效力所及，被
    上訴人自應受系爭確定判決拘束，不得主張彰化縣警察局及
    彰化縣消防局為無權占有。另二水鄉公所占用之建物，台灣
    光復前係作為「保甲聯合事務所」，台灣光復後經政府接收
    ，二水鄉公所亦非無權使用系爭土地。況政府機關對被上訴
    人已免徵稅賦，可認國家與被上訴人間有租賃關係，而非無
    權使用。又縱上訴人係無權占用，被上訴人請求不當得利之
    數額，應扣除其因政府免徵地價稅所獲得之利益等語，資為
    抗辯。其陳述除與原審判決及本院前審判決所載相同者，均
    予以引用外，另補稱：
  (一)按不當得利返還請求權，以無法律上的原因而受利益為其成
    立要件之一，且因自己的行為造成原由其掌控之財產發生主
    體變動，而主張不當得利返還求權之人，其財產發生主體變
    動，既因其自己的行為所造成，則就無法律上原因之消極事
    實舉證困難所生的危險，自應歸其負擔，始為公允。故無法
    律上原因雖為消極事實，仍應由主張不當得利返還請求權之
    人負舉證責任（最高法院77年度台上字第1756號、91年度台
    上字第1673號判決參照）。查被上訴人就上訴人使用系爭土
    地無法律上原因之消極事實，並未舉證證明。反之，上訴人
    提出原審法院74年度訴字第3592號、鈞院75年度上字第276
    號民事確定判決，已認定系爭土地及其上房舍，為台灣日據
    時期日本警察官吏派出所占用，台灣光復後由政府本於公權
    力接收，繼續由彰化縣警察局作為二水分駐所之房舍使用。
    彰化縣警察局占有系爭土地既屬公法上合法行為，並非無權
    占有，自無不當得利之問題。被上訴人係該確定判決之繼受
    人，依民事訴訟法第401條第1項之規定，自不得主張不受該
    確定判決之拘束。
  (二)附圖所示編號S、H部分為空地，係公眾得出入之場所，此種
    狀態係自日據時代一直延續下來，被上訴人及其前手本來在
    客觀上即無從將系爭土地出租予第三人以收取租金，該部分
    自不得謂被上訴人受有無法收取租金之損害。
  (三)依據彰化縣地方稅務局員林分局99年3月10日彰稅員分一字
    第0992009624號函說明，系爭土地自90年起依土地稅減免規
    則第8條第10款規定，私人土地無償供政府機關使用之土地
    ，在使用期間以內免徵地價稅，證明被上訴人並未因彰化縣
    警察局、彰化縣消防局使用系爭土地而受有損害。
  (四)二水鄉公所經管之系爭中山堂建物，建於日據時期，於台灣
    光復後經政府基於公權力接受充作公用至今，則該中山堂建
    物應屬國有財產，被上訴人應向國有財產局提起本件訴訟。
    且系爭土地上之中山堂占有系爭土地，並非無法律上之原因
    ，被上訴人不得主張不當得利返還請求權。又附圖所示編號
    L、T部分，確為人行步道使用，原審未經詳查，認定為二水
    鄉公所占用，顯與卷證不符。
  (五)系爭土地已設定高額抵押權登記，因被上訴人未清償抵押債
    務，已遭法院拍賣，並於97年10月2日移轉所有權予訴外人
    郭芳賓，因抵押權之效力，及於抵押物扣押後抵押人就抵押
    物得收取之法定孳息，縱認被上訴人得對於上訴人請求返還
    不當得利，此不當得利屬法定孳息之範圍，仍為抵押權效力
    所及，應歸抵押權人優先取得，被上訴人不得向上訴人請求
    返還。被上訴人提起本訴，即屬欠缺權利保護要件，不應准
    許。
四、兩造前揭主張及抗辯，雙方對於系爭土地原為被上訴人所有
    ，權利範圍各為2分之1，現為上訴人分別占用，如附圖所示
    ；二水鄉公所經管之系爭中山堂建物，建於日據時期，作為
    「保甲聯合事務所」，台灣光復後經政府基於公權力接受充
    作公用，其中之周邊道路是供公眾通行，自接收以來就一直
    維持現狀延續至今；又上開系爭土地，原係訴外人賴彩鍛所
    有，嗣賴彩鍛死亡，該土地由訴外人即賴彩鍛之夫鄭永順、
    賴彩鍛之子即被上訴人共同繼承，權利範圍各為2分之1（鄭
    永順、鄭明俊係於82年6月8日始以登記原因發生日期73年9
    月5日辦理系爭土地繼承登記，各取得應有部分2分之1），
    嗣被上訴人鄭金美於96年10月31日再以繼承為原因登記為系
    爭土地共有人，權利範圍2分之1（原因發生日期92年10月25
    日）；鄭永順曾於74年間主張彰化縣警察局無權占有該系爭
    土地，蓋建房屋，占用0.1089公頃，訴請彰化縣警察局拆屋
    還地，經原審法院於75年4月7日以74年度訴字第3592號民事
    判決駁回，鄭永順不服提起上訴，復經本院於75年9月15日
    以75年度上字第276號判決駁回上訴確定；而該系爭土地已
    設定高額抵押權登記，因被上訴人未清償抵押債務，已遭法
    院拍賣，並於97年10月2日移轉所有權登記予訴外人郭芳賓
    等事實，均不爭執。且有土地登記簿謄本、彰化縣田中地政
    事務所97年2月5日複丈成果圖、上開確定判決影本等附卷可
    稽，堪認屬實。
五、按確定判決，除當事人外，對於訴訟繫屬後為當事人之繼受
    人者，及為當事人或其繼受人占有請求之標的物者，亦有效
    力；對於為他人而為原告或被告者之確定判決，對於該他人
    亦有效力（民事訴訟法第401條第1、2項）。又為訴訟標的
    之法律關係，於確定之終局判決中經裁判者，就該法律關係
    有既判力，當事人之一造以該確定判決之結果為基礎，於新
    訴訟用作攻擊防禦方法時，他造應受其既判力之拘束，不得
    為與該確定判決意旨相反之主張，法院亦不得為反於該確定
    判決意旨之裁判（最高法院著有30年上字第08號、42年台上
    字第1306號判例意旨參照）。本件系爭土地原為賴彩鍛所有
    ，由其夫鄭永順、其子鄭明俊等二人先於82年6月8日共同繼
    承，權利範圍各為2分之1（原因發生日期為73年9月5日），
    嗣鄭金美於96年10月31日再以繼承為原因登記為共有人（權
    利範圍2分之1、原因發生日期為92年10月25日）。依土地登
    記簿謄本之記載，鄭永順係被上訴人鄭明俊、鄭金美之被繼
    承人，鄭永順於74年間曾以彰化縣警察局無權占有為由，訴
    請拆屋還地，經本院判決其敗訴確定，該確定判決認定彰化
    縣警察局非無權占用系爭土地，有本院75年度上字第276號
    判決書在卷可稽，彰化縣消防局係為彰化縣警察局占有請求
    標的物之人，亦為該確定判決效力所及，而被上訴人並未舉
    証証明系爭確定判決事實審言詞辯論終結後，彰化縣警察局
    、彰化縣消防局有失其占有系爭土地之正當權源，則依前揭
    判例意旨說明，被上訴人對彰化縣警察局、彰化縣消防局，
    於本件訴訟，自不得為與上開確定判決意旨相反之主張，謂
    彰化縣警察局、彰化縣消防局係無權占有，法院亦不得為反
    於該確定判決意旨之裁判。至最高法院87年度第五次民事庭
    會議決議內容，亦僅課以縣市政府機關清理之行政責任，非
    謂自該決議後，公有建築物占用私有土地，即當然成為無權
    占有，無待多論。又公同共有物之處分及其他之權利行使，
    依其公同關係所由規定之法律或契約，得由公同共有人中之
    一人為之者，關於公同共有物之爭執，自得由其一人單獨起
    訴或被訴，而訴請無權占有者拆屋還地，得由公同共有人中
    之一人為之，則鄭永順單獨訴請彰化縣警察局拆屋還地，要
    無不合。是以被上訴人主張上開前案確定判決，因起訴時僅
    由公同共有人之一人為起訴，而未全體公同共有人一同起訴
    ，而有當事人適格要件欠缺之問題，縱經判決確定，亦無拘
    束被上訴人之效力，仍以伊所有系爭土地，遭彰化縣消防局
    及彰化縣警察局無權占用，致伊權利受有損害，進而請求給
    付不當得利，或相當於租金之使用對價，即非有據，不應准
    許。
六、二水鄉公所經管之系爭中山堂建物，建於日據時期，作為「
    保甲聯合事務所」，台灣光復後經政府基於公權力接受充作
    公用，其中之周邊道路是供公眾通行，自接收以來就一直維
    持現狀延續至今，此既為被上訴人所不爭執。則彰化縣二水
    鄉公所經管使用該系爭中山堂建物，亦非無權占有系爭土地
    甚明。是以被上訴人主張二水鄉公所無權占有系爭土地，據
    以請求給付不當得利，或相當於租金之使用對價，亦非有理
    由，不應准許。至該系爭中山堂建物，雖屬國有財產，但既
    為二水鄉公所管理占有使用，則被上訴人對之提起本件訴訟
    ，自無當事人不適格問題，併予敘明。
七、綜上所述，本件被上訴人請求上訴人給付不當得利，或相當
    於租金之使用對價，非有理由，不應准許。原審為上訴人不
    利判決（命上訴人給付相當於租金之不當得利，彰化縣二水
    鄉公所395,753元、彰化縣消防局206,014元、彰化縣警察局
    2,481,031元，並均自98年2月24日起至清償日止按年息百分
    之五計算之法定遲延利息，併為假執行之宣告）即有未合。
    上訴意旨指摘原判決關於上述不利上訴人部分不當，為有理
    由，應予廢棄改判如主文第二項所示。
八、本件事證已臻明確，兩造所提其餘攻擊防禦方法及舉證，與
    判決結果不生影響，爰不一一論述。
九、據上論結，本件上訴為有理由，爰依民事訴訟法第450條、
    第78條、第85條第1項前段，判決如主文。
中    華    民    國   100    年    2     月    15    日
                民事第五庭    審判長法  官  李寶堂
                                    法  官  王重吉
                                    法  官  古金男
以上正本係照原本作成。
如對本判決上訴，須於收受判決送達後20日內向本院提出上訴書
狀，其未表明上訴理由者，應於提出上訴後20日內向本院提出上
訴理由書（須按他造人數附具繕本）。
上訴時應提出委任律師為訴訟代理人之委任狀。具有民事訴訟法
第466條之1第1項但書或第2項之情形為訴訟代理人者，另應附具
律師及格證書及釋明委任人與受任人有該條項所定關係之釋明文
書影本。如委任律師提起上訴者，應一併繳納上訴審裁判費。
                                    書記官  瑞芳
中    華    民    國   100    年    2     月    16    日
                                                      Ｓ